【裁判字號】    90,上更(一),74
【裁判日期】    900906
【裁判案由】    偽造文書
【裁判全文】
臺灣高等法院花蓮分院刑事判決            九十年度上更(一)字第七四號
      上  訴  人  臺灣花蓮地方法院檢察署檢察官
      被      告  丙○○
      選任辯護人  范明賢
右列上訴人因被告偽造文書案件，不服臺灣花蓮地方法院八十六年度訴字第四八八號
判決( 起訴案號：臺灣花蓮地方法院檢察署八十六年度偵字第三三一六號 )，提起上
訴，判決後經最高法院發回，本院判決如左：
    主  文
原判決撤銷。
丙○○行使偽造私文書，足以生損害於公眾及他人，處有期徒刑肆月，如易科罰金以
佰元折算壹日
偽造之「乙○○」署押沒收。
    事  實
一丙○○意圖為自己不法之所有，於民國( 下同 )八十年三月間某日，趁年事已高之
  林月香向廖女借款新臺幣( 下同 )三萬元三千元之際，對林婦佯稱須提出其夫乙○○所有之座落花蓮縣秀林鄉○○段一一四六地號土地所有權狀、身份證及印鑑章作
  為擔保，林婦信以為真，即將上開證件、印章交付廖女，廖女遂於同年七月一日先
  行偽造金某之署押並盜蓋金某之印章，填具委託書以申請印鑑證明，再將前開所有
  權狀交予不知情之代書吳惠敏辦理土地所有權移轉登記事宜，製作不實之土地買賣
  所有權移轉契約書，以乙○○出賣予廖女為原因之不實事項，向花蓮縣花蓮地政事
  務所申請不動產所有權移轉登記，致使無審查權且不知情之地政機關人員陷於錯誤
  ，將不實之買賣移轉原因，登載於其職務所掌之土地登記簿公文書上，使廖女因而
  取得上開土地之所有權，均足以生損害於地政機關對土地移轉登記之正確性及乙○○之權益。
二案經乙○○訴請台灣花蓮地方法院檢察署檢察官偵查起訴。
    理  由
一訊據被告丙○○矢口否認前揭犯行。辯稱：七十九年五月間以三萬三千元向告訴人
  乙○○購買前開土地二分之一，同年七月一日由被告之夫甲○○駕車載同告訴人及
  其妻林月香四人一同至戶政事務所辦理印鑑證明，當時因告訴人不舒服故委託被告
  辦理，由甲○○代寫，而後一同至吳惠敏代書處，告訴人將土地所有權狀、印章、
  印鑑證明交吳惠敏代書辦理買賣移轉過戶手續，吳代書說全部過戶再辦分割，經告
  訴人同意辦理整筆土地移轉登記，旋於八十年十月三日委託吳惠敏代書辦理分割未
  成，再度於八十六年六月三日委託金孟潔代書辦理分割移轉登記，因告訴人不在場
  ，事先未協調談妥界址，未能辦理分割而撤回，伊實無不法所有詐欺、侵占、偽造
  文書、使公務員登記不實行為云云。
二經查：右揭事實，業據告訴人乙○○於偵審中指訴歷歷，又證人甲○○在原審係供
  述：印鑑申請書及委託書是其代為，告訴人夫妻當天也有一起去戶政事務所，告訴
  人之印章及身分證都是他自己交給戶政人員，當天早上先前渠三人已去過一次，是
  因告訴人沒去，後來才又邀告訴人親自前往，戶政人員才受理云云( 見原審卷第八
  七頁反面 )。如果無訛，則告訴人既已親自前往戶政事務所，何須再委任被告或其
  夫代為辦理申請；苟甲○○或被告已執有告訴人授權之委託書，何以戶政事務所猶
  須要求告訴人親自前往始願受理？且若委託書與申請書之印鑑均相同( 此亦為被告
  所不否認 )戶政人員不會要求本人前來，又若本人到場未親填申請書，亦要求本人
  在申請書上按手印等情，亦據秀林戶政事務所主任陳聰明於本院結證在卷( 見本院
  九十年七月十九日筆錄 )。而本院更(一)卷附卷之申請書並未有乙○○手印，足見乙○○本人當時並未陪同被告到場辦理過戶，殆無疑義。則被告辯稱：乙○○有陪同
  伊到場辦理過戶云云，自無可採。
三又被告於偵查中供稱其係以三萬三千元向告訴人買受前揭地號之全部土地，且上開
  土地上沒有房子( 見偵查卷第二八頁反面、第二九頁 )；嗣於原審復供稱：林月香
  因告訴人生病，向其借三萬三千元( 見原審卷第十三頁 )等語。前後供述不符，而
  上開土地上既有建物，並有告訴人等共三戶居住於該處，苟告訴人僅將二分之一土
  地出售被告，何以雙方當時均未約明買賣標的物之詳確位置及辦理分割之時間，俾
  資日後分割時之依據，以免滋生該建物應否拆除等爭議。又證人即代書吳惠敏已否
  認其曾告知雙方先辦理前揭地號全部土地之過戶後，再辦理分割，再告訴人苟僅出
  賣二分之一土地，竟將全部土地移轉登記予被告，因該土地過戶後已全屬被告所有
  ，是否再辦理分割，告訴人似已無權置喙，其權利何來保障之有？且以買賣為原因
  ，辦理前揭土地之全部移轉登記，即應負擔稅賦，既已全部移轉登記為被告所有，
  嗣後縱予再分割二分之一移轉為告訴人所有，仍應再次負擔移轉登記之各該費用與
  稅賦，如先辦理全部土地之過戶後再分割，告訴人所受之不利益大於一次即依實際
  買賣面積辦理二分之一土地之過戶，告訴人自不會同意，吳惠敏依其專業之認知亦
  不會作此一建議，另前揭土地八十年間之市價為每平方公尺六００元，有花蓮地政
  事務所九十年八月二日九０花地價所價字第一一一０一號函附本院卷可稽，則以系
  爭土地三百平方公尺計算，至少市價為十八萬元，被告以低於市價之三萬三千元購
  買二分之一，自屬不相當。益可證明被告與告訴人間並未有買賣之事實。綜上，被
  告所辯各節，均屬畏罪卸責之詞，不足採信，其犯行洵堪認定。
四核被告所為，係犯刑法第二百十六條、第二百十條、第二百十四條、第三百三十九
  條第一項之罪。又被告利用不知情之代書為偽造文書之行為，應論以間接正犯，被
  告偽造乙○○之署押及盜蓋印章，係偽造私文書之部分行為，不予論罪，又偽造私
  文書之行為為行使偽造私文書之行為所吸收，亦不另論罪，另所犯上述行使偽造私
  文書與使公務員登載不實罪、詐欺罪間，有方法結果之牽連關係，應從較重之行使
  偽造私文書罪處斷，原審為無罪之認定，尚有未合，檢察官之上訴意旨指摘原判決
  不當，為有理由，應予撤銷改判，爰酌情量處如主文第二項所示之刑並諭知易科罰
  金之折算標準。另被告於委託書及印鑑證明申請書上所偽造之乙○○之署押，併依
  法宣告沒收。另刑法第四十一條於裁判時已有修正，提高易科罰金之法定刑度為五
  年以下對被告有利，依刑法第二條第一項但書規定應適用修正後之刑法第四十一條
  第一項之折算標準，併予明。
五據上論斷，應依刑事訴訟法第三百六十九條第一項前段、第三百六十四條、第二百
  九十九條第一項前段，刑法第二百十六條、第二百十條、第二百十四條、第三百三
  十九條第一項、第五十五條、第四十一條第一項前段、第二百十九條、第二條第一
  項但書，罰金罰鍰提高標準條例第一條、第二條，判決如主文。
本案經檢察官邱雲昌到庭執行職務。
中      華      民      國      九十       年    九      月     六      日
                                   審判長法官  吳  鴻  章
                                         法官  賴  淳  良
                                         法官  黃  永  祥
右正本證明與原本無異。
如不服本判決，應於送達後十日內，向本院提出上訴狀。其未敘述理由者，並應於提
出上訴狀後十日內向本院補提理由狀(須附繕本)。
                                       書記官  吳  家  瑩
中      華      民      國      九十       年    九      月     六      日


司法院資訊處製作；財團法人民間司法改革基金會備份。
